【裁判字號】    94,訴,1166
【裁判日期】    950721
【裁判案由】    拆屋還地
【裁判全文】
臺灣臺中地方法院民事判決              94年度訴字第1166號
原      告    聖烽工業有限公司
法定代理人    丙○○
兼訴訟代理人  甲○○
被      告    力大機械廠股份有限公司
兼法定代理人  庚○○
前列二人共同
訴訟代理人    張淑琪律師
複代理人      張豐守律師
被      告    丁○○
訴訟代理人    戊○○
上列當事人間請求拆屋還地事件，本院於民國95年6月21日言詞
辯論終結，判決如下：
    主  文
被告力大機械廠股份有限公司應將坐落台中縣清水鎮○○段下湳
子小段二五六之六地號土地上如附圖所示Ａ部分面積肆拾柒平方
公尺之建物拆除，並將該土地返還原告聖烽工業有限公司。
被告庚○○應將坐落台中縣清水鎮○○段下湳子小段二五六之六
地號土地上如附圖所示Ｂ部分面積柒平方公尺之消防池拆除，並
將該土地回復原狀返還原告聖烽工業有限公司。
被告丁○○應將坐落台中縣清水鎮○○段下湳子小段二五六之六
地號土地上如附圖所示Ｃ部分面積參拾肆平方公尺之建物拆除，
並將該土地返還原告聖烽工業有限公司。
被告力大機械廠股份有限公司應給付原告甲○○新台幣貳萬貳仟
肆佰陸拾玖元，及自民國九十四年五月二十五日起至清償日止，
按年息百分之五計算之利息。
被告庚○○應給付原告甲○○新台幣參仟參佰肆拾柒元，及自民
國九十四年五月二十五日起至清償日止，按年息百分之五計算之
利息。
被告丁○○應給付原告甲○○新台幣壹萬陸仟貳佰伍拾肆元，及
自民國九十四年五月二十五日起至清償日止，按年息百分之五計
算之利息。
原告甲○○其餘之訴駁回。
訴訟費用由被告力大機械廠股份有限公司負擔百分之五十、被告
庚○○負擔百分之七、被告丁○○負擔百分之三十六，餘由原告
甲○○負擔。
本判決第一項得假執行；但被告力大機械廠股份有限公司如以新
台幣參拾柒萬陸仟元預供擔保，得免為假執行。
本判決第二項得假執行；但被告庚○○如以新台幣伍萬陸仟元預
供擔保，得免為假執行。
本判決第三項得假執行；但被告丁○○如以新台幣貳拾柒萬貳仟
元預供擔保，得免為假執行。
本判決第四項得假執行；但被告力大機械廠股份有限公司如以新
台幣貳萬貳仟肆佰陸拾玖元預供擔保，得免為假執行。
本判決第五項得假執行；但被告庚○○如以新台幣參仟參佰肆拾
柒元預供擔保，得免為假執行。
本判決第六項得假執行；但被告丁○○如以新台幣壹萬陸仟貳佰
伍拾肆元預供擔保，得免為假執行。
原告甲○○其餘假執行之聲請駁回。
    事實及理由
一、原告起訴主張：坐落台中縣清水鎮○○段下湳子小段256-6
    地號土地（下稱系爭土地）於民國80年1月23日登記為原告
    甲○○所有，並於94年1月4日移轉登記予原告聖烽工業有限
    公司（下稱聖烽公司）所有，該土地分別與被告力大機械廠
    股份有限公司（下稱力大公司）、庚○○及丁○○所有之同
    小段256-26、256-31及256-12地號土地相鄰。原告甲○○於
    原告聖烽公司欲購買256-6地號土地時要求確認界址，經向
    台中縣清水地政事務所申請於93年12月15日辦理土地測量後
    ，始發覺被告三人未得原告之同意，亦無合法權源，無權占
    用原告所有上開土地，即被告力大公司所有之台中縣清水鎮
    ○○段下湳小段123建號（門牌號碼台中縣清水鎮○○路539
    -2號）建物、被告庚○○所有消防池及被告丁○○所有同小
    段322建號（門牌號碼台中縣清水鎮○○路539-1號）建物分
    別占用原告聖烽公司所有系爭土地面積47、7及34平方公尺
    ，致原告聖烽公司所有權行使受有損害。原告聖烽公司自得
    依民法第767條之規定請求拆屋還地，另原告甲○○依民法
    第184條第1項及第179條之規定，按土地法第105條準用同法
    第97條規定，依申報地價百分之8，請求迄94年1月4日移轉
    所有權登記以前，相當於租金之損害。並聲明：(1)如主文第
    1、2、3項所示；(2)被告力大公司、庚○○、楊土德應分別
    給付原告甲○○新台幣（下同）52,849元、7,871元、38,23
    1元，及均自起訴狀繕本送達翌日起至清償日止，按年息百
    分之5計算之利息；(3)願供擔保，請准宣告假執行。
二、被告則以：
  (一)被告力大公司及庚○○部分：
    1.系爭256-6地號土地及其上台中縣清水鎮○○段下湳子小
      段122建號建物原係分別為被告庚○○、力大公司所有，
      該建物與原256-3地號土地上之建物（現為同段123建號）
      於65年間，同時由被告公司興建並辦理保存登記，並於72
      年間將上開建物辦理分割，由被告力大公司保留123建號
      建物，將122建號建物出售予訴外人博源塑膠有限公司（
      下稱博源公司），而該土地複丈略圖記載：256-3與256-8
      地號土地係以「壁外0.6m」為界，被告庚○○亦將256-6
      地號除消防水池（面積約4坪）外之土地（面積約683平方
      公尺）出售予博源公司，被告力大公司並自256-3地號土
      地分割出256-8地號土地（面積為398平方公尺）出售予博
      源公司。博源公司於72年7月6日將256-6地號分割出256-9
      、256-10地號（256-6地號土地面積減少為198平方公尺）
      ，將256-8地號分割出256-11地號，復於75年間將該5筆土
      地合併分割為256-6、256-12、256-13地號（系爭256-6地
      號土地面積增為438平方公尺），於76年4月13日自256-6
      地號分割面積13平方公尺之256-31地號土地歸還被告庚○○（系爭256-6地號土地面積減為425平方公尺），博源公
      司並於80年間，將其所有系爭256-6、256-13地號土地及
      122建號建物出售予原告甲○○；原告甲○○復於93年11
      月23日出賣予原告聖烽公司。
    2.被告力大公司所有123建號廠房於辦理建物第一次測量及
      登記程序，基地原係坐落256-3地號土地，於72年分割測
      量係坐落256-3、256-23、256-25、256-26地號土地，且
      該123建號廠房自興建完成及辦理建物保存登記迄今，面
      積及位置均未變動，且上開歷次基地地號勘查結果，均未
      顯示有占用系爭256-6地號土地，亦即被告力大公司與原
      告間之土地自始係以72年間辦理256-3、256-82地號土地
      分割時約定之界址為界。又被告庚○○所有消防池既係博
      源公司於76年依約定水池現狀分割出面積13平方公尺之25
      6-31地號土地返還，自無占用256-6地號土地之情形。
    3.台中縣清水地政事務所之鑑定結果認被告有占用事實，其
      所繪之界線與原有界址不符，測量結果有誤；姑不論其測
      量結果與該機關經被告申請而製作之建物複丈（勘測）結
      果圖不符，縱認其鑑定結果屬實，系爭256-6地號土地上
      122建號建物基層面積為375平方公尺，加以被告三人分別
      占用之47、7及34平方公尺之面積，則其土地面積已達463
      平公尺，遠大於256-6地號土地之登記面積425平方公尺，
      且122與123建號建物間留有巷道，該鑑定結果認123 建號
      廠房南端占用256-6地號土地，未見巷道存在，該測量結
      果亦與現況不符。另原告聖烽公司請求拆除123建號建物
      之一部，影響建物結構安全，所取回土地用途不大，而被
      告所受損害甚鉅，顯有以損害他人為主要目的之權利濫用
      情形。
    4.又原告甲○○既稱於93年12月15日辦理土地測量後，始發
      現土地遭被告占用，對其所指遭占用之土地於測量前實無
      利用計劃可期，自難認有何損害。再租金請求權，依民法
      第126條規定，因5年間不行使而消滅，原告請求相當於租
      金之損害，就已罹已時效部分，被告得拒絕給付。
    5.聲明：(一)原告之訴及假執行之聲請均駁回；(二)如受不利判
      決，願供擔保請准宣告免為假執行。
  (二)被告丁○○部分：
    1.被告丁○○所有坐落台中縣清水鎮○○段下湳子小段256-
      12、256-49地號（分割自256-12地號）土地係其父楊進來
      於72年7月16日向訴外人博源公司購得，並於同年9月1日
      辦理登記；另坐落該2筆土地上系爭322建號建物（於58年
      2月10日建造完成，原於65年9月25日辦理保存登記為122
      建號，嗣分割成321、322、122建號三獨立建物）係其父
      楊進來於74年8月22日向被告力大公司購得，經75年3月辦
      理建物複丈，再於78年8月12日將上開土地及建物贈與被
      告丁○○，並辦理登記完成，依土地法第43條規定，土地
      登記有絕對效力，且有民法信賴保護原則適用。又系爭32
      2建號建物自買受以來未曾修、改、增建，自始與建築改
      良物登記簿之記載相同，且與原告122建號建物間均有各
      自之牆壁，所有權範圍以相臨牆壁外緣為界，有當時分割
      相關資料可憑，顯見被告並無故意或過失越界建築之情，
      況土地分割、合併前已有建物存在，建物間又無任何買賣
      ，建物之分界線自不隨分割土地而有異動。
    2.75年2月辦理土地分割時，係依各人之建物所坐落位置及
      範圍為分界線辦理，而本件鑑定結果，322建號建物占用
      256-6地號土地面積為34平方公尺，與台中縣清水地政事
      務所於94年1月間所作122建號建物複丈結果，該面積僅約
      18平方公尺相差甚大，是本件鑑定結果不可採。
    3.聲明：(一)原告之訴及假執行之聲請均駁回；(二)如受不利判
      決，願供擔保請准宣告免為假執行。
三、本件兩造不爭執事項：
  (一)坐落台中縣清水鎮田寮下湳子小段256-6地號土地為原告聖
    烽公司所有。
  (二)被告庚○○所有256-31地號土地上為消防池，被告力大機械
    廠公司所有123建號建物（坐落地號為台中縣清水鎮○○段
    下湳子小段256-3、256-23、256-25、256-26）為廠房（謄
    本記載門牌號碼為台中縣清水鎮○○路539-2號，後增編為
    539-31、539-32、539-33號）。
  (三)被告丁○○所有322建號建物（坐落地號為台中縣清水鎮○○段下湳子小段256-12、256-49）亦為廠房（台中縣清水鎮
    ○○路539-1號），現無人使用。
  (四)若被告三人有占用系爭土地，同意關於占用土地依土地法第
    97條之規定以土地申報總價年息百分之8計算相當於租金之
    損害。
四、法院之判斷：
    原告主張被告三人分別占用系爭土地及應給付相當於租金之
    不當得利等情，為被告所否認，並以前詞置辯。是本院應審
    究者厥為：(一)被告三人之消防池及廠房是否占用系爭256-6
    地號土地？(二)本件縱使有占用原告之土地，原告請求拆屋還
    地是否有權利濫用之情形？(三)若被告三人有占用原告之系爭
    土地時，原告就相當租金之損害可否請求？另超過5年部分
    是否已罹於時效？經查：
  (一)被告三人之消防池及廠房是否占用系爭256-6地號土地？
    1.系爭土地原係原告甲○○所有，並於94年1月4日移轉登記
      予原告聖烽公司，又被告力大公司所有上開123建號建物
      占用系爭土地如附圖所示A部分面積47平方公尺，被告庚○○所有消防池占用系爭土地如附圖所示B部分面積7平方
      公尺，被告丁○○所有上開322建號建物占用系爭土地如
      附圖所示C部分面積34平方公尺之事實，業經本院會同台
      中縣清水地政事務所測量員勘測現場屬實，此有台中縣清
      水地政事務所94年10月25日清地測字第0940018561號函所
      附鑑定圖及本院現場勘驗筆錄、現場附圖附卷可稽，堪信
      原告此部分之主張為真實。
    2.按所有人對於無權占有或侵奪其所有物者，得請求返還之
      ；對於妨害其所有權者，得請求返還之；對於妨害其所有
      權者，得請求除去之；有妨害其所有權之虞者，得請求防
      止，民法第767條定有明文。又當事人主張有利於己之事
      實者，就其事實有舉證之責任，民事訴訟法第277條亦定
      有明文。
    3.本件被告三人雖抗辯其分別所有上開123、322建號建物、
      消防池及其坐落之土地於分割及出賣或買受時，該建物及
      消防池即已存在，當時係以建物、消防池坐落之土地範圍
      為界限，依當時測量結果並無占用系爭256-6地號土地，
      且系爭建物、消防池之面積及位置迄今均未變動，本件測
      量結果顯然有誤云云。經查，被告三人分別所有系爭123
      、322建號建物、消防池確有占用原告聖烽公司所有系爭
      土地，已如前述，而被告請求傳訊之證人即於94年1月間
      至現場繪製系爭122建號建物之測量員辛○○到庭證稱：
      當時只就122建號建物去勘查，並未勘查其他建物，當時
      勘查現場時，因在場的居民跟我說該土地已有鑑界過，而
      地上已有界樁，所以就依照既有的界樁及建物的位置，而
      繪製該平面圖，我們只針對建物本身坐落的位置做基地號
      勘查，而當時發現現有建物面積與保存登記之建物面積不
      符，所以當時有一起辦理建物部分滅失勘查等語（見本院
      95年2月20日言詞辯論筆錄）；另證人即製作本件鑑定圖
      之測量員乙○○亦到庭證述：本件在測量之前已有鑑界過
      ，成果除現場實測外，還會參考歷次的複丈成果圖，而本
      件為拆屋還地，所以並未就界址再做一次鑑界。系爭土地
      有經多次的分割及合併，於72年就256-3及256-8地號辦理
      分割登記時，該略圖上所載「璧外0.6m」無法判斷是否為
      當時自256-3地號分割出256-8地號之界址所在等語（見同
      上言詞辯論筆錄），是依該二證人之證詞，無法證明本件
      上開鑑定圖有何錯誤。又被告三人雖請求本院再次履勘現
      場及命證人即博源公司72年間之負責人己○偕同到場指界
      ，惟證人己○業已於本院審理時到庭證稱：「（博源公司
      於72年間是否有向被告力大公司及庚○○購買土地及建物
      ，情形如何？）有，當時是委託代書向力大公司買的，因
      時間太久了，且未經手處理，詳細情形不記得」、「（買
      賣期間及事後有無將部分土地返還給庚○○？）不清楚，
      都是交由代書處理，當時買系爭土地建物時，談好價錢我
      就付款，土地房屋就過戶給博源公司，我不記得事後有說
      部分土地分割要返還給力大公司或庚○○」、「（事後有
      無將土地房屋賣給原告？）我知道有將土地建物賣給原告
      甲○○，但80年間我人在國外，都是我妹妹楊千惠在處理
      的」、「（當時土地與建物是否同時購買？）是的」、「
      （所購買之土地有無約定使用之界線為何？）我是交給代
      書處理並不清楚」、「（當時購買土地的界線在何處？）
      我無法表示」等語（見本院95年4月19日言詞辯論筆錄）
      ，是依該證人證詞，亦無法證明系爭鑑定圖之測量有何錯
      誤，且證人己○既已證稱無法指出系爭土地之界址，則本
      院認無再次偕同證人己○到場指界履勘之必要。另被告雖
      一再抗辯本件鑑定圖所繪之界線與原有界址不符，其測量
      之正確性有問題云云，惟本件原告係請求拆屋還地，姑且
      不論兩造先後就系爭土地與相鄰土地及其上建物前後多次
      買賣時就其界址如何約定，系爭土地既已辦理分割登記，
      且現為原告聖烽公司所有，被告三人自不得以其所有土地
      當初係以買賣之建物、消防池坐落之土地範圍為界限為由
      ，而認本件測量結果有誤，且是否占用他人土地，應以實
      際現況為準，與民法信賴保護原則無涉。又被告力大公司
      、庚○○雖另辯稱：系爭256-6地號土地上122建號建物基
      層面積為375平方公尺，若依鑑定圖認被告三人分別占用
      之47、7及34平方公尺之面積，則其土地面積已達463平公
      尺，遠大於256-6地號土地之登記面積42 5平方公尺云云
      。經查，系爭256-6地號土地上之122建號建物之基層面積
      為257.7平方公尺，有該建物登記謄本附卷可稽，其加計
      被告三人之建物、消防池占用系爭土地之面積47、7及34
      平方公尺，總計為345.7平方公尺，並未超過系爭土地之
      登記面積425平方公尺，被告力大公司、庚○○此部分所
      辯，洵屬無據。又被告三人既無法具體指出系爭鑑定圖之
      測量有何錯誤，則本院認本件無再次重測之必要。
  (二)本件縱使有占用原告之土地，原告請求拆屋還地是否有權利
    濫用之情形？
    1.按民法第148條係規定行使權利，不得以損害他人為主要
      目的，若當事人行使權利，雖足使他人喪失利益，而苟非
      以損害他人為主要目的，即不在該條所定範圍內，最高法
      院45年台上字第105號判例可資參照。次按權利之行使，
      是否以損害他人為主要目的，應就權利人因權利行使所能
      取得之利益，與他人及國家社會因其權利行使所受之損失
      ，比較衡量以定之。倘其權利之行使，自己所得利益極少
      而他人及國家社會所受之損失甚大者，非不得視為以損害
      他人為主要目的，此乃權利社會化之基本內涵所必然之解
      釋，最高法院71年台上字第737號判例亦可參照。
    2.本件被告力大公司雖抗辯：原告聖烽公司請求拆除123 建
      號建物之一部，影響建物結構安全，所取回土地用途不大
      ，顯有權利濫用情形云云。惟查，被告力大公司所有123
      建號建物為廠房，為一層樓面積640.15平方公尺，該廠房
      占用系爭土地面積為47平方公尺等情，有建物登記謄本、
      勘驗筆錄及上開鑑定圖附卷可稽，而被告力大公司並未舉
      證證明拆除占用部分將致123建號建物有何立即倒塌之危
      險，是難認拆除占用部分將影響系爭廠房建物之安全結構
      ；再者，原告聖烽公司向原告甲○○購買系爭土地係欲供
      己使用，難認其行使權利係以損害他人為主要目的，被告
      縱因原告訴請拆屋還地而受有損害，亦與原告無涉，原告
      自無權利濫用之情形，被告力大公司抗辯原告聖烽公司請
      求其拆除占用部分為權利濫用云云，即屬無據。
    3.從而原告依民法第767條之規定，訴請被告力大公司將坐
      落系爭土地如附圖所示A部分面積47平方公尺之建物拆除
      ，被告庚○○將坐落系爭土地如附圖所示B部分面積7平方
      公尺之消防池拆除，被告丁○○將坐落系爭土地如附圖所
      示C部分面積34平方公尺之建物拆除，並均將上開土地返
      還原告聖烽公司，為有理由，應予准許。
  (三)若被告三人有占用原告之系爭土地時，原告就相當租金之損
    害可否請求？另超過5年部分是否已罹於時效？
    1.按依不當得利之法則請求返還不當得利，以無法律上之原
      因而受利益，致他人受受有損害為其要件，故其得請求返
      還之範圍，應以對方所受之利益為度，非以請求人所受損
      害若干為準，又無權占有他人土地，可能獲得相當於租金
      之利益為社會通常之觀念，最高法院61年台上字第1695號
      判例可資參照；又無權使用他人土地者，其所受利益，為
      使用本身，而「相當於租金」係原受利益依其性質不能返
      還時應償還之價額。查本件被告三人分別占用系爭土地，
      且無合法權源，其占用土地自受有相當租金之不當利益，
      而系爭土地原係原告甲○○所有，並於94年1月4日移轉登
      記予原告聖烽公司，已如前述，是原告甲○○請求被告三
      人分別返還無權占用系爭土地如附圖所示A、B、C部分土
      地之利益，於法有據。
    2.次按土地法第105條準用同法第97條第1項規定，城市地方
      土地之租金，以不超過土地申報總價額年息百分之10為限
      。又「基地租金之數額，除以基地申報地價為基礎外，尚
      須斟酌基地之位置，工商業繁榮之程度，承租人利用基地
      之經濟價值及所受利益等項，並與鄰地租金相比較，以為
      決定，並非必達申報總地價年息百分之10最高額，最高法
      院68年度台上字第3071號判例可資參照。再按租金之請求
      權因5年間不行使而消滅，為民法第126條所明定，至於其
      他無租賃契約關係之賠償，名稱雖與租金異，然實質上仍
      為使用土地之代價，債權人應同樣按時收取，不因其契約
      終止或未成立而謂其時效之計算應有不同，最高法院49年
      台上字第1730號判例亦可參照。本件兩造均同意關於占用
      土地依土地法第97條之規定，以土地申報總價年息百分之
      8計算相當於租金之損害（參上開兩造不爭執事項(四)），
      而參酌系爭土地位置係於台中縣清水鎮○○路上、其工商
      繁榮程度、使用人利用基地之經濟價值及所受利益等事項
      ，認以土地申報總價年息百分之8計算，亦屬合理；又依
      上開說明，原告甲○○請求相當於租金之不當得利，自應
      適用5年短期消滅時效之規定，逾5年部分之請求，為無理
      由。又原告甲○○係於94年4月20日提起本件訴訟，且其
      既已於94年1月4日將系爭土地移轉登記予原告聖烽公司，
      則原告甲○○得請求相當租金之損害賠償期間應自89年4
      月20日起至94年1月3日止。再參酌系爭土地各階段申報地
      價為：(1)自89年4月20日起至89年6月30日止，每平方公尺
      為1040元；(2)自89年7月1日起至94年1月3日止，每平方公
      尺為1280元，有系爭土地地價謄本附卷可稽，依此計算，
      原告甲○○對被告三人分別得請求之損害賠償額為：
      (1)被告力大公司部分
        自89年4月20日起至89年6月30日止，為771元（即1,0
          40×47×8%÷365×72＝771，元以下四捨五入）。
        自89年7月1日起至93年12月31日止，為21,658元（即
          1,280×47×8%×4.5＝21,658，元以下四捨五入）。
        自94年1月1日起至94年1月3日止，為40元（即1280×
          47×8%÷365×3＝40，元以下四捨五入）。
        合計共22,469元。
      (2)被告庚○○部分
        自89年4月20日起至89年6月30日止，為115元（即1,0
          40×7×8%÷365×72＝115，元以下四捨五入）。
        自89年7月1日起至93年12月31日止，為3,226元（即1
          ,280×7×8%×4.5＝3,226，元以下四捨五入）。
        自94年1月1日起至94年1月3日止，為6元（即1,280×
          7×8%÷365×3＝6，元以下四捨五入）。
        合計共3,347元。
      (3)被告丁○○部分
        自89年4月20日起至89年6月30日止，為558元（即1,0
          40×34×8%÷365×72＝558，元以下四捨五入）。
        自89年7月1日起至93年12月31日止，為15,667元（即
          1,280×34×8%×4.5＝15,667，元以下四捨五入）。
        自94年1月1日起至94年1月3日止，為29元（即1,280×
          34×8%÷365×3＝29，元以下四捨五入）。
        合計共16,254元。
    3.綜上所述，原告甲○○請求被告力大公司給付22,469元、
      被告庚○○給付3,347元、被告丁○○給付16,254元，及
      均自起訴狀繕本送達翌日即94年5月25日起至清償日止，
      按年息百分之5計算之利息，為有理由，逾此部分之請求
      ，即無理由，應予駁回。
五、本件係所命給付金額及價額均未逾50萬元之判決，爰依民事
    訴訟法第389條第1項第5款之規定，依職權宣告假執行；另
    被告三人陳明願供擔保，聲請宣告免為假執行，核無不合，
    爰於原告勝訴部分，酌定相當之擔保金額，予以准許。至原
    告甲○○敗訴部分，其假執行之聲請，因訴之駁回而失所附
    麗，應予駁回。
六、訴訟費用負擔及假執行宣告之依據：民事訴訟法第79條、第
    85條第1項、第389條第1項第5款、第392條第2項，判決如主
    文。
中    華    民    國    95    年    7     月    21    日
                  民事第三庭    法  官  卓進仕
以上正本係照原本作成。
如對本判決上訴，須於判決送達後20日內向本院提出上訴狀（須
附繕本）。
中    華    民    國    95    年    7     月    21    日
                                書記官


司法院資訊處製作；財團法人民間司法改革基金會備份。
